【裁判字號】    98,上易,2333
【裁判日期】    981130
【裁判案由】    侵占
【裁判全文】
臺灣高等法院刑事判決                98年度上易字第2333號
上  訴  人  臺灣板橋地方法院檢察署檢察官
被      告  甲○○（原名徐秋梅）
上列上訴人因被告侵占案件，不服臺灣板橋地方法院97年度易字
第3734號，中華民國98年7月29日第一審判決（起訴案號：臺灣
板橋地方法院檢察署97年度偵字第18617號），提起上訴，本院
判決如下：
    主  文
上訴駁回。
    理  由
一、公訴意旨略以：被告甲○○與葉鑽銌原係男女朋友，葉鑽銌
    復為址設臺北縣泰山鄉○○路○段二七三巷十六弄十五號一
    樓山貂嶺食品行之負責人，被告甲○○在上開食品行內工作
    ，為從事業務之人。嗣葉鑽銌於九十七年四月五日因病死亡
    ，被告甲○○意圖為自己不法之所有，竟利用葉鑽銌亡故後
    暫管山貂嶺食品行之機，於附表所示時間，將山貂嶺食品行
    內之貨品，分別出售予附表所示之人，共售得貨款新臺幣（
    下同）七萬一千九百二十元。惟被告甲○○未將上開貨款入
    帳繳回山貂嶺食品行，反而以變易持有為所有之意思接續侵
    占入己，挪為已用。嗣葉鑽銌之女丙○○、乙○○二人於九
    十七年五月六日接管經營山貂嶺食品行，經清查相關帳目，
    始發現上情。因認被告甲○○涉犯刑法第三百三十六條第二
    項之業務侵占罪嫌。
二、惟按犯罪事實應依證據認定之，無證據不得認定犯罪事實；
    不能證明被告犯罪者，應諭知無罪之判決，刑事訴訟法第一
    百五十四條第二項、第三百零一條第一項分別定有明文。認
    定不利於被告之事實，須依積極證據，苟積極證據不足為不
    利於被告事實之認定時，即應為有利於被告之認定，更不必
    有何有利之證據；認定犯罪事實所憑之證據，雖不以直接證
    據為限，間接證據亦包括在內，然而無論直接或間接證據，
    其為訴訟上之證明，須於通常一般之人均不致有所懷疑，而
    得確信其為真實之程度者，始得據為有罪之認定，倘其證明
    尚未達到此一程度，而有合理之懷疑存在時，事實審法院復
    已就其心證上理由予以闡述，敘明其如何無從為有罪之確信
    ，因而為無罪之判決，尚不得任意指為違法，有最高法院著
    有三十年度上字第八一六號、七十六年度台上字第四九八六
    號判例可參。又按刑法上之侵占罪，以意圖為自己或第三人
    不法之所有，而擅自處分自己持有之他人所有物，或變更持
    有之意為不法所有之意，為其構成要件（最高法院十九年上
    字第一０五二號、四十一年台非字第五七號號判例可資參照
    ），是苟無意圖為自己或第三人不法所有之犯意，變持有為
    己有，或擅自處分所持有之財產，自不生侵占問題。
三、公訴意旨認被告甲○○涉有侵占犯行，無非係以被告於警詢
    及偵查之供述、證人即告訴代理人丁○○、證人范瓊云、林
    有名、張祈、黃秀芬、張明彥、練淑娥於警詢時之證述，及
    山貂嶺食品行送貨單十二紙、山貂嶺食品行應收付帳款明細
    表、銷貨明細表各一件為其主要論據。訊據被告甲○○堅決
    否認有何侵占犯行，辯稱：(一)起訴書附表編號五、九、十、
    十一、十二等五件貨款，伊有記載在應收帳款總表，其中九
    十七年四月十七日鱈魚湯包、新竹貢丸這兩筆，就是附表編
    號五的部分，附表編號九部分，是應收帳款總表所記載九十
    七年四月二十七日鱈魚湯包張祈一千四百元那筆，而伊的應
    收帳款總表品名應為甘蔗肉，價金應是一千三百五十元；附
    表編號十部分是應收帳款總表九十七年四月三十日翡翠花枝
    丸一千八百元那一筆，但伊將應收帳款總表的日期記成四月
    三十日；附表編號十一部分，是應收帳款總表九十七年四月
    三十日三層肉、鱈魚湯包張先生，金額分別二千七百元、六
    千三百元這兩筆；附表編號十二部分，是應收帳款總表九十
    七年五月四日鱈魚湯包三百五十元這筆，但品名伊寫錯，應
    為排骨；(二)另起訴書附表編號一到四、六、七、八共七筆合
    計貨款五萬五千五百二十元部分，是伊漏未記載在帳冊上，
    這些貨款伊拿去繳食品行九十七年一到三月的營業稅二千七
    百二十七元、支付購買茶葉之價金五百元，並付給客戶張明
    彥貨款差價九百元，且伊自九十七年四月五日起至同年五月
    七日為告訴人經營上開食品行，告訴人亦應支付伊薪資，此
    部分均未記入應付帳款總表、試算表內，另伊有將剩餘的款
    項三萬九千多元，要還給告訴人，但是告訴人不要收，這些
    錢還在伊這邊，且伊自九十七年四月五日起至同年五月七日
    為告訴人經營上開食品行，以國人最低基本工資計算，告訴
    人亦應支付伊薪資一萬七千二百八十元，伊並沒有侵占起訴
    書附表所示之貨款等語。
四、本件被告、檢察官於本院審理期間對於下列所引各項證據之
    證據能力均不爭執（見本院卷第二十五頁、第五十四至五十
    六頁），且迄於言詞辯論終結前，亦未就本院所調查之證據
    主張有不得作為證據之情形，且觀其製作取得情形，並無違
    法或不當情形，依刑事訴訟法第一百五十九條之四、第一百
    五十九條之五規定意旨，本案經調查之證據，均有證據能力
    。
五、經查：
(一)被告甲○○與葉鑽銌係男女朋友，而葉鑽銌為址設臺北縣泰
    山鄉○○路○段二七三巷十六弄十五號一樓山貂嶺食品行之
    負責人，嗣葉鑽銌於九十七年四月五日因病過世後，被告於
    附表所示時間，將山貂嶺食品行內之貨品，分別出售予附表
    所示之客戶，共取得價款合計七萬一千九百二十元之事實，
    業據被告自承不諱（見原審卷第十六至十七頁、本院卷第五
    十七頁反面），並經證人范瓊云、林有名、張祈、黃秀芬、
    張明彥、練淑娥於警詢時證述屬實（見偵卷第一百三十三、
    一百三十六、一百四十二、一百四十五、一百四十九、一百
    五十頁），復有山貂嶺食品行送貨單十二紙、山貂嶺食品行
    應收付帳款總表、試算表、銷貨明細表各一件等件在卷足佐
    （見偵卷第四十五至五十五頁、第六十三至六十六頁、第六
    十七至六十九頁、第九十一至九十五頁），上開事實，固堪
    認定。
(二)被告辯稱起訴書附表編號五、九、十、十一、十二所示之銷
    貨，伊均有記載在應收帳款總表內，應收帳款總表記載九十
    七年四月十七日鱈魚湯包、新竹貢丸這兩筆，即是起訴書附
    表編號五的部分；而附表編號九部分，即是應收帳款總表記
    載九十七年四月二十七日鱈魚湯包張祈一千四百元那筆，但
    伊的應收帳款總表品名應該為三層肉，價金應該是一千三百
    五十元；附表編號十部分，是應收帳款總表九十七年四月三
    十日翡翠花枝丸、一千八百元的那一筆，但應收帳款總表日
    期記成四月三十日；起訴書附表編號十一部分，是應收帳款
    總表九十七年四月三十日三層肉、鱈魚湯包及張先生，金額
    分別二千七百元、六千三百元這兩筆；附表編號十二部分，
    則是應收帳款總表九十七年五月四日鱈魚湯包、三百五十元
    這筆，但品名應為排骨等情，有葉記食品公司應收帳款總表
    及送貨單（即偵卷第九十三頁之編號四九０三號送貨單、第
    九十五頁之編號一九三一、四九一０、００二三九三、一九
    三五號送貨單）在卷可稽，而觀諸上開應收帳款總表及送貨
    單之記載內容，與被告供述其有將起訴書附表編號五、九、
    十、十一、十二所示之貨款記入應收帳款總表之情節大致相
    符，且被告於葉鑽銌過世前收受貨款或支出款項並未有記帳
    之習慣一節，業據其於原審供述在卷，衡情被告記帳時將相
    關貨物之品名、價金或日期記錯，自屬可能；此外，並無其
    他證據證明上開客戶於上述同一時期另有向山貂嶺食品行購
    買其他貨物之情形，堪認被告前開辯解，尚與事理無違，應
    可採信。參以告訴人丙○○於偵查中亦證稱其無法精準算出
    被告侵占貨物之數字等語（見偵卷第三十六頁），復查無其
    他積極證據足以證明被告有將附表編號五、九、十、十一、
    十二所示貨款予以侵占入己之行為，實難僅因被告於記帳時
    ，將部分貨物之品名、價金或日期記錯，即遽認被告有為自
    己或他人不法所有意圖之侵占行為。是公訴意旨認被告未將
    上開附表編號五、九、十、十一、十二所示貨款入帳繳回山
    貂嶺食品行而予以侵占入己一節，稍嫌速斷。
(三)被告另辯稱：附表編號一到四、六、七、八所示貨款五萬五
    千五百二十元，伊漏未記載在帳冊上，但上開貨款已繳付山
    貂嶺食品行九十七年一到三月的營業稅二千七百二十七元、
    食品行購買茶葉之費用五百元及積欠客戶張明彥之貨款差價
    九百元，並有將剩餘款項三萬九千元交還告訴人，但不為告
    訴人接受乙節，業據證人許美麗、張明彥於原審審理中分別
    證述有向被告收取之茶葉價金五百元、貨款差價九百元，並
    出具證明書等語明確（見原審卷第一零九頁反面、第一百十
    一頁反面），另證人即告訴人丙○○於偵查、原審復結證稱
    ：被告有提供存簿上餘額三萬餘元要給伊，但伊認為一個月
    結餘不可能只有三萬多元，所以不敢收等語甚詳（見偵卷第
    三十七頁、原審卷第一百一十五頁反面），此外並有財政部
    臺灣省北區國稅局新莊稽徵所營業稅繳納證明、證人許美麗
    於九十七年四月二十日出具其收受山貂嶺食品行購買茶葉價
    金五百元之證明、證人張明彥於九十七年五月一日出具徐秋
    梅（即甲○○）於九十七年五月一日支付差價九百元之證明
    各1份在卷可查（見原審卷第五十九頁、第八十七至八十八
    頁），堪信被告供稱其收取附表編號一到四、六、七、八貨
    款後，雖漏未將上開貨款記在帳冊上，然已將這些貨款拿去
    繳交營業稅二千七百二十七元、支付購買茶葉之價金五百元
    及支付客戶張明彥貨款差價九百元，且上開支出均未記入應
    付帳款總表、試算表，另有將剩餘的款項三萬九千多元，交
    還告訴人，但告訴人不願收受乙節，尚與事實相符，可以採
    信。
(四)再者，被告就附表編號一到四、六、七、八貨款合計五萬五
    千五百二十元漏未記載在應收帳款總表上，而其將收取之部
    分貨款拿去繳交營業稅二千七百二十七元、支付購買茶葉之
    價金五百元及支付客戶張明彥貨款差價九百元未記入應付帳
    款總表、試算表內，另還有剩餘的款項三萬九千多元，要還
    給告訴人等情，已如前述，則此部分款項自無侵占可言。茲
    將上開應收帳款五萬五千五百二十元，扣除其已實際支出部
    分合計四千一百二十七元及欲交付告訴人之現金三萬九千二
    百六十八元後，固尚短少金額一萬二千一百二十五元（計算
    式：00000－0000－000－000－00000
    ＝１２１２５）。惟被告辯稱其與葉鑽銌原係男女朋友，共
    同經營山貂嶺食品行，嗣葉鑽銌於九十七年四月五日過逝後
    ，其受告訴人所託繼續經營該食品行至同年五月七日止，上
    該期間告訴人並未支付任何薪資之情，已據證人許美麗於原
    審證稱：伊知道被告與葉鑽銌是同居男女朋友關係，伊去山
    貂嶺食品行補貨時，聽到有的人叫被告老闆娘或葉太太，而
    伊都叫被告老闆娘等語（見原審卷第一百十一頁），另證人
    張明彥、劉瑞成於原審審理中復證稱：葉鑽銌生前跟渠等說
    被告是伊太太等語（見原審卷第一百十二頁反面、第一百十
    三頁）。而證人即告訴人丙○○於偵查中亦證述：被告於九
    十七年四月十一日下午二、三點左右在倉庫對伊跟伊妹妹說
    她願意繼續經營食品行，一個月付我們二萬七千元的房貸，
    伊跟妹妹現場有同意，我們當時相信她，因為不了解父親所
    經營的生意，想說由被告來做比較好；伊當時想被告如果可
    以履行每月支付二萬七千元，伊願意把公司（指三貂嶺食品
    行）過給她等語（見偵卷第三十六頁），足認被告上開辯解
    並非子虛，其主觀上認為於受託經營山貂嶺食品行期間（即
    九十七年四月五日起至同年五月七日止），生計亦應由該食
    品行支應，尚非全無根據。復參以被告提出上開試算表第七
    項註記「以上結算未含徐秋梅九十七年四月七日起至同年五
    月五日之薪資及分紅」等語，亦可見被告與告訴人進行結算
    時，已明確表明尚未計算被告當月可請求支領之薪資報酬，
    雖被告與告訴人間就薪資多寡無事先約定，但以現行基本工
    資一萬七千二百八十元計算，被告自九十七年四月七日起至
    同年五月五日共二十九日至少得請求支領薪資報酬一萬六千
    七百零四元。被告擅將業務上持有之上開貨款抵充未領之薪
    資，行為容有未當，然與明知與告訴人無債權關係，猶將持
    有款項據為己有之情形仍屬有間，難認被告主觀上有侵占告
    訴人上開款項之犯罪故意。本件顯屬民事糾紛，應循民事訴
    訟程序解決。
(五)綜上所述，本件被告主觀上既乏不法所有之意圖，本院復查
    無其他積極證據足資證明被告確有公訴人所指之侵占犯行，
    揆諸前揭說明，自屬不能證明被告犯罪。
六、從而，原審以檢察官所舉之證據，尚不足以證明被告確有侵
    占之犯行，而為被告無罪之判決，經核其認事用法及證據之
    取捨，並無違誤。檢察官上訴仍執前詞指摘原判決違誤，所
    陳各節仍無從使本院形成有罪之心證，其上訴為無理由，應
    予駁回。
據上論斷，應依刑事訴訟法第368條，判決如主文。
本案經檢察官吳春麗到庭執行職務。
中    華    民    國    98    年    11    月    30    日
                  刑事第十八庭審判長法  官   吳鴻章
                                    法  官   曾淑華
                                    法  官   汪梅芬
以上正本證明與原本無異。
不得上訴。
                                    書記官   劉寶鈴
中    華    民    國    98    年    11    月    30    日
附表：
┌──┬────┬──────────┬──────┐
│編號│時間    │交易之客戶姓名、住址│銷貨品項及金│
│    │        │                    │額（新台幣）│
├──┼────┼──────────┼──────┤
│ 一 │97.4.6  │范瓊云（寶妹；臺北縣│虱目丸與湯包│
│    │        │土城市○○街137巷2弄│；價金一萬七│
│    │        │22號）              │千一百五十元│
├──┼────┼──────────┼──────┤
│ 二 │97.4.7  │同上                │虱目丸；價金│
│    │        │                    │一萬五千元  │
├──┼────┼──────────┼──────┤
│ 三 │97.4.8  │林有名（秀琴；臺北市│湯包三Ａ；價│
│    │        │中正區○○○路○段143│金六千三百元│
│    │        │號1樓）             │            │
├──┼────┼──────────┼──────┤
│ 四 │97.4.11 │張祈（臺北縣五股鄉登│甘蔗肉與排骨│
│    │        │林路79號之6）       │等；價金四千│
│    │        │                    │三百五十元  │
├──┼────┼──────────┼──────┤
│ 五 │97.4.17 │黃秀芬（阿婆；臺北縣│貢丸與鱈魚湯│
│    │        │瑞芳鎮○○街11號）  │包；價金三千│
│    │        │                    │九百元      │
├──┼────┼──────────┼──────┤
│ 六 │97.4.19 │張祈（臺北縣五股鄉登│肉與排骨；價│
│    │        │林路79號之6）       │金三千七百五│
│    │        │                    │十元        │
├──┼────┼──────────┼──────┤
│ 七 │97.4.25 │范瓊云（寶妹；臺北縣│虱目；價金四│
│    │        │土城市○○街137巷2弄│千七百七十元│
│    │        │22號）              │            │
├──┼────┼──────────┼──────┤
│ 八 │97.4.25 │張明彥（雞肉張；臺北│湯包；價金四│
│    │        │市○○區○○路1巷13 │千二百元    │
│    │        │號9樓之1）          │            │
├──┼────┼──────────┼──────┤
│ 九 │97.4.28 │張祈（臺北縣五股鄉登│三層肉；價金│
│    │        │林路79號之6）       │一千三百五十│
│    │        │                    │元          │
├──┼────┼──────────┼──────┤
│ 十 │97.4.29 │練叔娥（九份紅燒鰻；│翡翠花枝；價│
│    │        │臺北縣瑞芳鎮○○路  │金一千八百元│
│    │        │142號2樓）          │            │
├──┼────┼──────────┼──────┤
│ 十 │97.4.30 │張明彥（張老闆；臺北│肉與湯包；價│
│ 一 │        │市○○區○○路1巷13 │金九千元    │
│    │        │號9樓之1）          │            │
├──┼────┼──────────┼──────┤
│ 十 │97.5.5  │張祈（臺北縣五股鄉登│排骨；價金三│
│ 二 │        │林路79號之6）       │百五十元    │
├──┼────┴──────────┴──────┤
│合計│七萬一千九百二十元                          │
└──┴──────────────────────┘


司法院資訊處製作；財團法人民間司法改革基金會備份。
